ACORDAO-COMPLETO-2482028

ACÓRDÃO 1161/2021 ATA 17/2021 - PLENÁRIO

VISTOS, relatados e discutidos estes autos de representação formulada pela empresa Lucena Topografia & Construção Ltda., que narra indícios de irregularidades ocorridas no Pregão Eletrônico 277/2020-04, conduzido pelo Departamento Nacional de Infraestrutura de Transportes (DNIT) , que tem por objeto a contratação de empresa de consultoria para a elaboração de projetos básico e executivo de engenharia para restauração da rodovia BR-363/PE, km 0,0 ao km 6,80, na ilha de Fernando de Noronha, 
	ACORDAM os Ministros do Tribunal de Contas da União, reunidos em Sessão do Plenário, ante as razões expostas pelo relator, em:
	9.1. conhecer da presente representação, satisfeitos os requisitos de admissibilidade previstos nos arts. 235 e 237, inciso VII, do Regimento Interno deste Tribunal, c/c o art. 113, § 1º, da Lei 8.666/1993 e o art. 103, § 1º, da Resolução - TCU 259/2014, para, no mérito, considerá-la procedente;
	9.2. revogar a medida cautelar ratificada pelo Tribunal por meio do Acórdão 63/2021-TCU-Plenário, que suspendeu a assinatura do contrato decorrente do Pregão 277/2020-04 até que houvesse deliberação quanto ao mérito da presente representação;
	9.3. determinar ao Departamento Nacional de Infraestrutura de Transportes - DNIT, com base no art. 43, inciso I, da Lei 8.443/92, que:
	9.3.1. promova, se ainda não o fez, nova reabertura da etapa de disputa de lances finais fechados no âmbito do Pregão Eletrônico 277/2020-04, em sintonia com os termos do item 7.11 do Edital 277/2020, referendado pelos § 2º e § 3º do art. 33 do Decreto 10.024/2019;
	9.3.2. encaminhe a este tribunal, no prazo de 30 dias, as providências tomadas para finalizar todo o procedimento licitatório do Pregão Eletrônico 277/2020-04, em especial aquelas referentes ao subitem 9.3.1. desta deliberação;
	9.4. dar ciência ao Departamento Nacional de Infraestrutura de Transportes - DNIT, com fundamento no art. 9º, inciso I, da Resolução-TCU 315/2020, que:
	9.4.1. a ausência de avaliação complementar a fim de verificar a necessidade de garantia adicional para a assinatura do contrato relativo ao Pregão Eletrônico 277/20 afronta o disposto no § 2º do art. 48 da Lei 8.666/1993;
	9.4.2. a ausência de concessão de prazo para interposições de recursos depois de declarada a nova vencedora do Pregão Eletrônico 277/20-04 afronta o disposto no item 11.1 do respectivo edital e o art, 4º, inciso XVIII, da Lei 10.520/2002;
	9.5. autuar processo específico para proceder o monitoramento das determinações constantes do subitem 9.3. supra;
	9.6. dar ciência desta deliberação ao Departamento Nacional de Infraestrutura de Transportes, à Lucena Topografia & Construção Ltda., à Maia Melo Engenharia Ltda. e aos demais licitantes do Pregão Eletrônico 277/2020-04; e 
	9.7. arquivar o presente processo.

Representação a respeito de possível irregularidade em licitação para contratação de empresa de consultoria para a elaboração de projetos básico e executivo de engenharia para restauração da rodovia BR-363/PE.

Departamento Nacional de Infraestrutura de Transportes.

3. Interessados/Responsáveis:
3.1. Interessado: Maia Melo Engenharia Ltda (08.156.424/0001-51).

Ana Arraes (Presidente).

13.1. Ministros presentes: Ana Arraes (Presidente), Walton Alencar Rodrigues, Benjamin Zymler (Relator), Augusto Nardes, Raimundo Carreiro e Jorge Oliveira.
13.2. Ministra que alegou impedimento na Sessão: Ana Arraes (Presidente).
13.3. Ministros-Substitutos convocados: Augusto Sherman Cavalcanti, Marcos Bemquerer Costa e André Luís de Carvalho.
13.4. Ministro-Substituto presente: Weder de Oliveira.

BENJAMIN ZYMLER

Adoto como relatório a instrução elaborada por auditor da SeinfraRodoviaAviação (peça 33) , que contou com a anuência dos dirigentes da mencionada unidade técnica (peças 34 e 35) :
"Trata-se de representação, com pedido de liminar, a respeito de possível irregularidade ocorrida no Pregão Eletrônico 277/2020-04, do Departamento Nacional de Infraestrutura de Transportes (Dnit) , relacionada à desclassificação de proposta, por inexequibilidade, no certame cujo objetivo é a contratação de empresa de consultoria para a elaboração de projetos básico e executivo de engenharia para restauração da rodovia BR-363/PE, km 0,0 ao km 6,80, na ilha de Fernando de Noronha, sob a coordenação da Superintendência Regional do Dnit no Estado de Pernambuco - SR-Dnit/PE. 
HISTÓRICO
A empresa autora, Lucena Topografia & Construção Ltda. (CNPJ 02.662.464/0001-99) , protocolou neste Tribunal, em dezembro de 2020, representação com pedido de liminar, tratando de possível irregularidade verificada na condução do Pregão Eletrônico 277/20-04, UASG 393029, consubstanciada na desclassificação indevida de licitantes em razão de inexequibilidade de suas propostas (peça 1) . 
Na petição inicial, a demandante postula que o TCU proíba a emissão de nota de empenho ou a contratação resultante do Pregão Eletrônico n. 0277/20-04, UASG 393029, bem como adjudique a proposta por ela ofertada. Isso porque, na sua avaliação, teria apresentado menor lance. 
Ato contínuo esta unidade técnica procedeu exame de admissibilidade inaugural (peça 9) na qual entendeu pelo deferimento, nos termos dos art. 235 e 237, inciso VII, do Regimento Interno do Tribunal (RITCU) c/c art. 113, §1º, da Lei 8.666, de 21/6/1993, já que a matéria, contratação de projetos de obras públicas, é de interesse público, diz respeito a área de atuação desta Corte e refere-se a responsável sujeito a sua jurisdição, tendo sido apresentados, em linguagem clara e objetiva, os indícios concernentes às alegadas irregularidades, bem como nome legível, qualificação e endereço do representante. 
Ademais, a unidade, ao fim do desse exame técnico, propôs determinar cautelarmente ao Departamento Nacional de Infraestrutura de Transportes (Dnit) , nos termos do art. 276, caput, do Regimento Interno do TCU - RITCU, em razão do pedido formulado pela representante, que suspendesse a assinatura, ou execução, caso assinado, do contrato da empresa declarada vencedora do Pregão Eletrônico 277/20-04. 
Em complemento, nos termos do art. 276, § 3º, do RITCU, propôs a realização de oitiva do Dnit para, no prazo de até 15 dias, manifestar-se sobre os fatos apontados na representação formulada pela empresa Lucena Topografia & Construção Ltda., especialmente sobre a ausência de análise minuciosa das propostas e argumentos apresentados pelas empresas que participaram do Pregão Eletrônico 277/20-04 e foram desclassificadas por inexequibilidade das propostas.
Por meio de despacho (peça 11) , o Relator, Exmo. Ministro Benjamin Zymler acolheu a proposta da SeinfraRodoviaAviação e determinou, nos termos do art. 276, caput do RITCU,  cautelarmente ao Dnit, que suspendesse a assinatura do contrato decorrente do Pregão 277/20-04, até que o Tribunal delibere quanto ao mérito da presente representação. Ademais, nos termos do art. 276, § 3º do RITCU, determinou a oitiva do Dnit e da empresa Maia Melo Engenharia Ltda. para, no prazo de até quinze dias, manifestarem-se sobre os fatos apontados na presente representação.
Adicionalmente, solicitou ao Dnit que se manifestasse, caso quisesse, no mesmo prazo, sobre as seguintes questões: 
a apresentação de possíveis ações corretivas que poderão ser tomadas para prevenir ou corrigir os indícios de irregularidades detectados ou remover seus efeitos; e 
na hipótese de serem consideradas insuficientes, pelo TCU, as alternativas apresentadas pela unidade jurisdicionada, a manifestação quanto aos possíveis impactos de determinação de reanálise das propostas comerciais apresentadas, que deve contemplar o exame da realidade de cada proponente para fins de aferição de inexequibilidade dos preços.
O Tribunal, em sede do Acórdão 63/2021-TCU-Plenário - Rel. Min. Benjamin Zymler (peça 19) , referendou a proposta do ministro relator, autorizando a suspensão da assinatura do contrato decorrente do Pregão Eletrônico 277/20-04 até que haja deliberação quanto ao mérito da presente representação e a realização de oitivas do Dnit e da empresa Maia Melo Engenharia Ltda. para que se manifestassem sobre as irregularidades em comento.
A empresa Maia Melo Engenharia Ltda. ofereceu a manifestação acostada à peça 25. Já a manifestação do Dnit consta da peça 17. 
Diante dessas manifestações, cumpre-se nesta instrução analisar o mérito deste processo com o fito de avaliar a regularidade da licitação relativa à contratação de empresa de consultoria para a elaboração de projetos básico e executivo de engenharia para restauração da rodovia BR-363/PE, km 0,0 ao km 6,80, na ilha de Fernando de Noronha - Pregão Eletrônico 277/2004.
Exame Técnico
Oitiva - Dnit (peça 17) .
Em sua manifestação, o Dnit apresentou a Nota Informativa 43 de lavra do pregoeiro (peça 17, p. 8/58) , Arivaldo Marques de Amorim (CPF: XXX.279.224-XX) , designado pela Portaria n. 1.594 de 19/3/2020. 
Na referida Nota Informativa, o pregoeiro esclarece, incialmente, que não procede o argumento da empresa Lucena Topografia & Construção Ltda. de que teria apresentado o menor lance com sua proposta de R$ 600.000,00, já que tiveram outras seis propostas com valores globais menores: Geosistemas Engenharia e Planejamento Ltda. - CNPJ: 70.073.275/0001-30 (R$ 398.890,00) , Araújo Correa Engenharia de Planejamento e Execução Ltda. - CNPJ: 02.945.104/0001-02 (R$ 504.296,00) , Entel - Engenharia e Tecnologia Ltda. - CNPJ: 06.270.598/0001-15 (R$ 540.000,00) , Future ATP Serviços de Engenharia Consultiva Ltda. - CNPJ: 35.467.604/0001-27 (R$ 593.000,00) , Oliveira & RAE Engenharia Ltda. - CNPJ: 24.146.720/0001-28 (R$ 595.400,00) , e Nova Engevix Engenharia e Projetos S.A. - CNPJ: 00.103.582/0001-31 (R$ 595.800,00) .
Declara ainda que, em atendimento ao Tribunal, efetivou novo exame das propostas de preços das licitantes desabilitadas, agora ponderando a realidade de cada proponente para fins de aferição de inexequibilidade de preços.
Ressalta que a reanálise teve início pela proposta da empresa Araújo Correa (2ª classificada) , haja vista a existência de parecer anterior da área técnica da autarquia, tratando de mais elementos do que apenas o critério previsto no art. 48, §1º e §2º da Lei 8.666/93 - (peça 17, p. 32/34) , concluindo-se pela inabilitação da empresa Geosistemas Engenharia e Planejamento (1ª classificada) . 
Tal entendimento foi referendado pelo pregoeiro, consoante subitem "d" do item "c" da sua Nota Informativa 43 (peça 17. P. 10) . 
d) Isto posto, o Pregoeiro reitera, novamente, o entendimento dos Pareceres Técnicos nº 10 SEI (6398369) e SEI (6565186) respectivamente; onde foi constatado, através de análise mais profunda, tratando de mais elementos, considerando a realidade da proponente, que a proposta do Licitante, Geosistemas Engenharia e Planejamento Ltda., é inexequível, conforme Súmula/TCU nº 262/2010.
Sobre a reavaliação da exequibilidade das empresas seguintes mais bem colocadas, o pregoeiro, na referida Nota Informativa 43, apresenta as seguintes conclusões:
O Pregoeiro através da Nota 29 (7294948) acompanha integralmente o entendimento da NOTA TÉCNICA Nº 1/2021/SECONT (7273349) anexa aos autos; à qual faz uma reanálise da proposta de preços do licitante: Araújo Correa Engenharia de Planejamento e Execução Ltda; de forma mais profunda e com mais elementos, considerando a realidade da proponente; para ao final considerá-la inexequível, conforme Súmula/TCU nº 262/2010. (peça 17, p. 32/34) ;
O Pregoeiro através da Nota 44 (7302882) acompanha integralmente o entendimento da NOTA TÉCNICA Nº 2/2021/SECONT (7273349) anexa aos autos; à qual faz uma reanálise da proposta de preços do licitante: ENTEL - ENGENHARIA E TECNOLOGIA Ltda.; de forma mais profunda e com mais elementos, considerando a realidade da proponente; para ao final considerá-la inexequível, conforme Súmula/TCU nº 262/2010. . (peça 17, p. 35/37) ;
O Pregoeiro através da Nota 65 (7323337) acompanha integralmente o entendimento da NOTA TÉCNICA Nº 3/2021/SECONT (7305507) anexa aos autos; à qual faz uma reanálise da proposta de preços do licitante: FUTURE ATP SERVICOS DE ENGENHARIA CONSULTIVA Ltda.; de forma mais profunda e com mais elementos, considerando a realidade da proponente; para ao final considerá-la APTA a ser aceita e Habilitada, conforme Súmula/TCU nº 262/2010. . (peça 17, p. 38/41) ;
O Pregoeiro irá Aceitar e Habilitar a proposta do Licitante, FUTURE ATP SERVICOS DE ENGENHARIA CONSULTIVA Ltda., pelo menor preço de R$ 593.000,00.
Adicionalmente informa que, pela inoperância do sistema Siasg no período da oitiva do Dnit, ainda não havia procedido o cancelamento do empenho do Pregão Eletrônico 277/20, restando frustrado, também, o cancelamento da homologação e da adjudicação do referido edital pela autoridade competente, além dos atos subsequentes (peça 17, p. 13-17 e 42-49) . 
Por fim, ajuíza ter atendido à decisão do Exmo. Relator destes autos e informa que irá aguardar a decisão mérito a ser proferida pelo Tribunal para proceder a adjudicação e a homologação do Pregão Eletrônico 0277/20-04 para a licitante Future ATP Serviços de Engenharia Consultiva Ltda (peça 17, p. 2) :
Assim sendo, considerando as informações prestadas anteriormente, sobretudo, a inoperância do sistema SIASG no período da Oitiva do DNIT; e obedecendo as prescrições da Decisão do Ministro Relator, através do inteiro teor do OFÍCIO 72672/2020-TCU/Seproc; aguardamos a ulterior deliberação de Vossa Excelência; autorizando ao final, a Adjudicação e Homologação do Edital 0277/20-04, para a Licitante: FUTURE ATP SERVIÇOS DE ENGENHARIA CONSULTIVA LTDA, pelo menor preço de R$ 593.000,0; após CORREÇÕES apresentadas.
Oitiva - Maia Melo Engenharia (peça 25) 
A defendente alega que os salários apresentados pela empresa Lucena Topografia & Construção para os profissionais de nível superior de engenheira - P0 (R$ 7.854,01) e P2 (R$ 7.543,80) , estão abaixo do piso salarial, tanto pelo estabelecido na tabela referencial do Dnit (R$ 8.882,50 - Tabela de Consultoria do Dnit - Mês Base Abril/2020 - peça 25, p. 4 e 7) , como no constante na Lei 4.950-A/1966 (peça 25, p. 8) , que dispõe sobre a remuneração de profissionais diplomados em engenharia, química, arquitetura, agronomia e veterinária, a qual fixa o piso salarial para o engenheiro em 8,5 salários mínimos vigentes. Assim, conclui que a proposta apresentada pela empresa Lucena Topografia & Construção não poderia ser aceita. 
Alega ainda que a proposta apresentada pela Lucena Topografia & Construção não é suficiente para comprovar que a alíquota de despesas fiscais adotada, de 15,21%, está correta. Conclui que, para a manutenção da equidade entre as propostas, essa empresa deveria ter apresentado o mesmo percentual constante no edital de 16,62%, já que existem garantias da alíquota real adotada pela empresa durante a execução do contrato.
Análise
A representação apresentada pela Lucena Topografia & Construção é em razão da falta de adequada motivação para a desclassificação de diversas licitantes do Pregão Eletrônico 277/2004. Essa desclassificação foi fundamentada pelo Dnit em suposta inexequibilidade das propostas pelo único critério objetivo do valor dessas propostas. 
Naquela oportunidade, a justificativa utilizada pelo Dnit para a desclassificação das empresas foi no sentido de que os descontos por elas ofertados ultrapassaram o valor constante em uma planilha de cálculo da exequibilidade, que considera basicamente os critérios do art. 48, §1º, da Lei 8.666/1993, a saber: 
§ 1º Para os efeitos do disposto no inciso II deste artigo consideram-se manifestamente inexequíveis, no caso de licitações de menor preço para obras e serviços de engenharia, as propostas cujos valores sejam inferiores a 70% (setenta por cento) do menor dos seguintes valores: 
a) média aritmética dos valores das propostas superiores a 50% (cinquenta por cento) do valor orçado pela administração, ou
 b) valor orçado pela administração.
A partir dessas premissas, o valor mínimo de exequibilidade do Pregão Eletrônico 277/20-04 foi de R$ 663.672,44, conforme memória de cálculo à peça 9, p. 8. 
Nesse contexto, vale lembrar que o certame contou com a participação de catorze empresas, sendo que sete delas foram incialmente desclassificadas sob o fundamento da inexequibilidade de suas propostas. 
Os valores ofertados pelas participantes que foram desclassificadas são, nessa ordem de classificação: Geosistemas Engenharia e Planejamento Ltda. (R$ 398.890,00) , Araújo Correa Engenharia de Planejamento e Execução Ltda. (R$ 504.296,00) , Entel - Engenharia e Tecnologia Ltda. (R$ 540.000,00) , Future ATP Serviços de Engenharia Consultiva Ltda. (R$ 593.000,00) , Oliveira & RAE Engenharia Ltda. (R$ 595.400,00) , Nova Engevix Engenharia e Projetos S.A. (R$ 595.800,00) , Lucena Topografia & Construção Ltda. (R$ 600.000,00) .
Nesse passo, vale enfatizar os procedimentos previstos em edital para serem seguidos durante a disputa, os quais estão em sintonia com o disposto no art. 33 do Decreto 10.024/2019:
7.9 Será adotado para o envio de lances no pregão eletrônico o modo de disputa "aberto e fechado", em que os licitantes apresentarão lances públicos e sucessivos, com lance final e fechado.
7.10 A etapa de lances da sessão pública terá duração inicial de quinze minutos. Após esse prazo, o sistema encaminhará aviso de fechamento iminente dos lances, após o que transcorrerá o período de tempo de até dez minutos, aleatoriamente determinado, findo o qual será automaticamente encerrada a recepção de lances.
7.11 Encerrado o prazo previsto no item anterior, o sistema abrirá oportunidade para que o autor da oferta de valor mais baixo e os das ofertas com preços até dez por cento superiores àquela possam ofertar um lance final e fechado em até cinco minutos, o qual será sigiloso até o encerramento deste prazo. 
7.11.1 Não havendo pelo menos três ofertas nas condições definidas neste item, poderão os autores dos melhores lances, na ordem de classificação, até o máximo de três, oferecer um lance final e fechado em até cinco minutos, o qual será sigiloso até o encerramento deste prazo."
Durante o certame, terminada a etapa de envio de lances da sessão pública (art. 33, caput, Decreto 10.024/2019) e como não houve proposta classificada na primeira etapa de disputa fechada de lances (art. 33, § 2º, Decreto 10.024/2019) , partiu-se para a segunda etapa da disputa fechada de lances (art. 33, § 3º, Decreto 10.024/2019) , para que as demais licitantes, até o máximo de três, na ordem de classificação, pudessem ofertar um lance final e fechado em até cinco minutos, sendo este lance sigiloso até o encerramento desse prazo (peça 5, p. 19) . 
Para tanto, foram convocadas para a apresentação de um lance final e fechado as seguintes empresas: MKS - Serviços, Consultoria Estudos e Projetos Ltda. com proposta inicial de R$ 730.000,00; Maia Melo engenharia Ltda. com R$ 730.478,00; e Pavesys Engenharia Ltda. com R$ 792.000,00 (peça 5, p. 19) . 
As empresas MKS - Serviços, Consultoria Estudos e Projetos Ltda. e Pavesys Engenharia Ltda. não apresentaram lance único e fechado. Com isso, foi homologada e adjudicada a empresa Maia Melo Engenharia Ltda., com proposta final de R$ 680.000,00 (peça 5, p. 4, 20) . 
Em fase posterior, as empresas desclassificadas interpuseram recursos administrativos contra suas respectivas desclassificações, mas não obtiveram sucesso. Em análise, o pregoeiro concluiu nos seguintes termos (peça 6, p. 9) : 
Portanto, de acordo com o [sic] Pareceres Técnicos de Engenheiros Responsáveis, foram comprovados de forma objetiva, [sic] que as propostas dos licitantes Recorrentes eram manifestamente inexequíveis. Ou seja, as propostas cujos valores sejam menores que R$ 663.672,44 conduz [sic] a uma presunção relativa de inexequibilidade de preços, conforme Súmula 262 do TCU; e sub-item 8.7 do Edital 0277/20. Desse modo, embora as justificativas, todas as propostas menores que R$ 663.672,44 foram recusadas como inexequíveis (...) 
Logo, as desclassificações basearam-se em um critério objetivo, qual seja: a apresentação de propostas menores que R$ 663.672,44. 
Ocorre que os critérios estipulados art. 48, § 1º, da Lei 8.666/1993 conduzem a uma presunção relativa de inexequibilidade dos preços, devendo ser analisado cada caso concreto. Para tanto, deve-se levar em consideração a realidade de cada empresa, e seria mister avaliar as particularidades das propostas e os argumentos dos recursos apresentados pelas empresas. Não obstante, o Dnit não deu presunção relativa ao referido critério, contrariando o previsto na Súmula 262 do TCU, pois aplicou diretamente o critério objetivo da lei, prejudicando, desse modo, a obtenção da proposta mais vantajosa para a administração pública. 
Vale lembrar que a Súmula 262 do TCU dispõe: 
O critério definido no art. 48, inciso II, § 1º, alíneas "a" e "b", da Lei nº 8.666/93 conduz a uma presunção relativa de inexequibilidade de preços, devendo a Administração dar à licitante a oportunidade de demonstrar a exequibilidade da sua proposta.
Em sua manifestação em resposta à oitiva (peça 17) , o Dnit apresentou a Nota Informativa 43 de lavra do pregoeiro, Arivaldo Marques de Amorim (peça 17, p. 8-58) , na qual consta que foi procedida nova análise da documentação das empresas Araújo Correa Engenharia de Planejamento e Execução Ltda. (R$ 504.296,00 - 2ª colocada) , Entel - Engenharia e Tecnologia Ltda. (R$ 540.000,00 - 3ª colocada) e Future ATP Serviços de Engenharia Consultiva Ltda. (R$ 593.000,00 - 4ª colocada) .
Nesse reexame, o pregoeiro deu presunção relativa de inexequibilidade das propostas das licitantes mais bem classificadas do certame, admitindo o direto das empresas de demonstrar a factibilidade das suas propostas, seja na exequibilidade de preço, seja nos prazos de execução, seja na capacidade operacional, assegurando o alcance do objetivo da licitação, isto é, a seleção da proposta mais vantajosa para a Administração, obedecendo a ordem de classificação nos termos do inciso XVI do art. 4º da Lei 10.520/2002.
Nessa nova análise, concluiu-se pela inexequibilidade das propostas apresentadas pelas empresas Araújo Correa Engenharia de Planejamento e Execução Ltda. (peça 17, p. 32/34) e Entel - Engenharia e Tecnologia Ltda. (peça 17, p. 35/37) , e pela aceitação e habilitação da proposta da empresa Future ATP Serviços de Engenharia Consultiva Ltda. (peça 17, p. 38-41) .
Em relação à inabilitação da primeira colocada, empresa Geosistemas Engenharia e Planejamento, vale lembrar que o exame foi promovido, inicialmente, em sede dos Pareceres Técnicos n. 10 (peça 17, p. 18-31) , pelo eng. Eduardo Oliveira Barros (peça 17, p. 18/31) , analista de infraestrutura SR/PE, segundo o qual ocorreu alteração das condições de ampla concorrência oferecidas pelo Dnit na licitação, à medida que foram alterados pela empresa os prazos fixados pela autarquia para atuação das equipes técnicas previstas no edital. Tal entendimento foi referendado pelo pregoeiro, consoante subitem "d" do item "c" da sua Nota Informativa 43 (peça 17, p. 10) . 
Já a reprovação da empresa Araújo Correa Engenharia de Planejamento e Execução Ltda. (peça 17, p. 32/34) se deu pela ausência de comprovação operacional e preços unitários inexequíveis. Nessa análise, o chefe de serviço de construção da superintendência regional, Genival Andrade de Oliveira, aduz que a empresa não atendeu ao item 20.1.3.1 do Pregão Eletrônico 0277/2020, ao passo que não apresentou comprovantes de capacidade técnica emitidos por pessoas jurídicas de direito público ou privado que comprovem a elaboração, pela empresa em quaisquer época, de projeto de restauração rodoviária com extensão igual ou superior a 3,40 km, bem como apresentou para o "coordenador geral (P0) " o salário mensal de R$ 1.045,00, muito inferior ao mínimo da categoria e inferior também ao preço do "engenheiro residente (P2) " R$ 8.115,00.
Por fim a não aprovação da proposta da empresa Entel - Engenharia e Tecnologia Ltda - 3ª colocada se deu pela inexequibilidade de preços unitários (peça 17, p. 35-37) . 
O chefe de serviço de construção da superintendência regional verificou que a proposta de preços para o "coordenador geral (P0) " e o "engenheiro pleno (P2) " tem o mesmo salário, contudo as funções desses dois cargos são de complexidade bem diferente e suas remunerações acompanham a complexidade das funções desempenhadas (peça 17, p. 37) . Na avaliação do chefe de serviço, restou comprovada a incompatibilidade da remuneração com a complexidade da função de desempenhada.
O chefe de serviço  também assegurou que a empresa não teria comprovado a exequibilidade dos custos adotados para aquisição de passagem aérea (R$ 350,00/voo) e para remunerar a estadia de seus profissionais na Ilha de Fernando de Noronha (R$ 120,00/diária) . Segue transcrição de parte da Nota Técnica 29/21 (peça 17, p. 35-37) :
2.1. A ENTEL - ENGENHARIA E TECNOLOGIA LTDA apresentou o preço de R$ 540.000,00 (quinhentos e quarenta mil reais) correspondendo a um desconto de 60,24%. A proposta foi inicialmente julgada inexequível, entretanto após a recomendação da Corte e Contas detalharemos a análise.
 (...) 
2.3. A ENTEL - ENGENHARIA E TECNOLOGIA LTDA apresentou para o Coordenador Geral (P0) e Engenheiro Pleno (P2) o mesmo salário. As funções desses dois cargos são de complexidade bem diferente e suas remunerações acompanham a complexidade das funções desempenhadas. Ademais, observamos o mesmo problema quando comparamos o T2 (Auxiliar de Engenharia) e T4 (Técnico Auxiliar) ; e A2 (Auxiliar de Campo (pesquisador) e A3 (servente) . Assim, fica evidente a incompatibilidade da remuneração com a complexidade da função de desempenhada.
2.4. A ENTEL - ENGENHARIA E TECNOLOGIA LTDA, na proposta de preços apresentada, modificou os quantitativos das equipes técnicas licitadas a exemplo de: Estudo e Segurança de Trânsito; Avaliação Estrutural do Pavimento; Projeto Básico de Drenagem; Projeto Básico do Componente Ambiental e Paisagismo; e Orçamento e Plano de Execução da Obra - Básico.
2.5. A empresa precisaria, ainda, comprovar, por meios de documentos válidos, os custos da passagem área de R$ 350,00 (trezentos cinquenta reais) e o preço da diária para a estadia na Ilha de Fernando de Noronha por R$120,00 (cento e vinte reais) .
Embora a justificativa para rejeição da exequibilidade dos custos adotados pela Entel para aquisição de passagem aérea e para remunerar a estadia dos profissionais na Ilha de Fernando de Noronha careça de melhor detalhamento, não resta dúvida quanto as demais fragilidades verificadas na proposta da licitante, por exemplo, a adoção de salários iguais para profissionais que ocupam cargos de complexidade efetivamente diferente. Essa situação, de fato, ratifica a decisão do Dnit pela inexequibilidade dos preços unitários apresentados pela Entel.
Na sequência da lista das licitantes mais bem classificadas é a empresa Future ATP Serviços de Engenharia Consultiva Ltda (4ª colocada) , tendo sido habilitada pelo pregoeiro nos seguintes termos: 
O Pregoeiro através da Nota 65 (7323337) acompanha integralmente o entendimento da NOTA TÉCNICA Nº 3/2021/SECONT (7305507) anexa aos autos; à qual faz uma reanálise da proposta de preços do licitante: FUTURE ATP SERVICOS DE ENGENHARIA CONSULTIVA Ltda.; de forma mais profunda e com mais elementos, considerando a realidade da proponente; para ao final considerá-la APTA a ser aceita e Habilitada, conforme Súmula/TCU nº 262/2010. (peça 17, p. 38/41) ;
O Pregoeiro irá Aceitar e Habilitar a proposta do Licitante, FUTURE ATP SERVICOS DE ENGENHARIA CONSULTIVA Ltda., pelo menor preço de R$ 593.000,00.
Do exposto, verifica-se que o Dnit promoveu a reanálise da documentação dos licitantes mais bem classificados (até o quarto colocado) , considerando a realidade da proposta de cada proponente para fins de aferição de inexequibilidade de preços, desabilitando os três primeiros colocados. Ademais, assegurou que irá aceitar e habilitar o quarto colocado, a empresa Future ATP Serviços de Engenharia Consultiva Ltda..
Não obstante, cabe registrar que depois de finalizada a reanálise das propostas e identificada aquela que, naquele momento (lances de seção pública) , seria a mais vantajosa para a Administração, caberia, em sintonia com os termos do item 7.11 do Edital 277/20 - acima transcrito, referendado pelos § 2º e § 3º do art. 33 do Decreto 10.024/2019, promover nova reabertura da etapa de disputa de lances fechados. No entanto, conforme os elementos acostados aos autos (especialmente o Ofício 5234/2021-ACE-DG/DG/Dnit Sede - peça 17, p. 1-3) , o Dnit não efetivou esse procedimento.
Nesse sentido, com base no valor da proposta de R$ 593.000,00 (Future ATP Serviços de Engenharia Consultiva Ltda.) e acrescido os 10% (1,1 x R$ 593.000,00 = R$ 652.300,00) as empresas que, em tese, estariam aptas a participarem da nova etapa de disputa de lances fechados seriam: Oliveira & RAE Engenharia Ltda. com proposta de R$ 595.400,00 - 5ª colocada; Nova Engevix Engenharia e Projetos S.A, com proposta de R$ 595.800,00 - 6ª colocada; e Lucena Topografia & Construção Ltda. com proposta de R$ 600.000,00 - 7ª colocada. 
Vale registrar que a participação dessas empresas na disputa de lances fechados está condicionada a prévia reavaliação de suas propostas quanto aos critérios de inexequibilidade, nos termos já efetivados pelo Dnit em relação às propostas das quatro licitantes mais bem colocadas.
Nesse contexto, considerando que não foi promovida nova reabertura da etapa de disputa de lances finais fechados, em cumprimento aos termos do item 7.11 do Pregão Eletrônico - Edital 277/20 concorrente com os parágrafos § 2º e § 3º do art. 33 do Decreto 10.024/2019, é pertinente determinar ao Dnit que retome a licitação à partir da disputa de lances finais fechados. 
Cumpre ainda mencionar que nos termos do inciso XVIII do art. 4º da Lei 10.520/2002, a seguir transcrito, está assegurado, novamente, aos licitantes o direito de apresentar recursos, caso desejem, em razão da reclassificação das empresas novamente habilitadas e a declaração de um novo vencedor do certame. 
Art. 4º A fase externa do pregão será iniciada com a convocação dos interessados e observará as seguintes regras:
 (...) 
XVIII - declarado o vencedor, qualquer licitante poderá manifestar imediata e motivadamente a intenção de recorrer, quando lhe será concedido o prazo de 3 (três) dias para apresentação das razões do recurso, ficando os demais licitantes desde logo intimados para apresentar contra-razões em igual número de dias, que começarão a correr do término do prazo do recorrente, sendo-lhes assegurada vista imediata dos autos;
Não obstante, dos elementos apresentados pelo Dnit, verifica-se que não se mencionou a possibilidade da adoção desse procedimento. Note-se que a autarquia se limitou a informar que irá aceitar e habilitar a proposta da empresa Future ATP Serviços de Engenharia Consultiva Ltda. e que estaria aguardando a decisão de mérito do Tribunal para declarar essa empresa vencedora do certame.
Em razão disso, cabe dar ciência ao Dnit de que a ausência de concessão de prazo para interposições de recursos depois de declarada a nova vencedora da licitação, afronta o disposto no item 11.1 do edital - Pregão Eletrônico 277/20-04 e o art, 4º, inciso XVIII, da Lei 10.520/2002. 
Ademais, cabe destacar a obrigatoriedade de ser procedida avaliação complementar a fim de se verificar a necessidade de exigência de garantia adicional no caso de propostas de preços inexequíveis (Lei 8.666/1993, art. 48, § 1º) serem declaradas vencedoras do certame. Nesse sentido, o § 2º do art. 48 da Lei 8.666/1993 assim estabelece: 
§ 2º Dos licitantes classificados na forma do parágrafo anterior cujo valor global da proposta for inferior a 80% (oitenta por cento) do menor valor a que se referem as alíneas "a" e "b", será exigida, para a assinatura do contrato, prestação de garantia adicional, dentre as modalidades previstas no § 1º do art. 56, igual a diferença entre o valor resultante do parágrafo anterior e o valor da correspondente proposta.    
Do dispositivo acima, verifica-se que a apresentação por parte da licitante da comprovação da regularidade da sua oferta não é, por si só, suficiente para reduzir o risco de inexequibilidade do objeto contratado, sendo obrigatório ainda a exigência de prestação de garantia adicional nas modalidades previstas no § 1º do art. 56 da Lei 8.666/1993. 
Trata-se, dessa forma, dever do Administrador dar termo à exigência normativa da garantia adicional visto que, o legislador, ao especificar parâmetros definidores de propostas inexequíveis, incluiu mecanismo de salvaguarda para a Administração Pública contratante, a garantia adicional.
Nesse contexto, vale enfatizar que recentemente o Tribunal, por meio do Acórdão 169/2021-TCU-Plenário - Rel. Min. Raimundo Carreiro, estabeleceu entendimento a respeito dos procedimentos a serem adotados para o cálculo do valor da garantia adicional.
Em que pese a exigência legal e a recente decisão desta Corte de Contas sobre o tema, nos documentos encaminhados ao Tribunal relativos ao Pregão Eletrônico 277/20 não se verificou indicativo de que foi, ou que está sendo, procedida avaliação complementar a fim de se verificar a necessidade de exigência de garantia adicional como pré-requisito para a assinatura do contrato.
Logo, é cabível dar ciência ao Dnit de que a ausência de avaliação complementar a fim de verificar a necessidade de exigência de garantia adicional para a assinatura do contrato relativo ao Pregão Eletrônico 277/20 afronta o disposto no § 2º do art. 48 da Lei 8.666/1993. 
Outrossim, cabe ainda determinar ao Dnit que encaminhe a este Tribunal, no prazo de trinta dias, as providências tomadas pela autarquia ao finalizar todo o procedimento licitatório relativo Pregão Eletrônico 277/20-04. 
CONCLUSÃO
Nesta instrução analisaram-se manifestações encaminhadas ao Tribunal em resposta às oitivas direcionadas ao Dnit e à empresa Maia Melo Engenharia Ltda, nos termos do despacho presente da peça 11 e do Acórdão 63/2021-TCU-Plenário. 
As citadas oitivas requereram manifestações do Dnit e da empresa sobre as seguintes questões: 
a apresentação de possíveis ações corretivas que poderão ser tomadas para prevenir ou corrigir os indícios de irregularidades detectados ou remover seus efeitos; e 
na hipótese de serem consideradas insuficientes, pelo TCU, as alternativas apresentadas pela unidade jurisdicionada, a manifestação quanto aos possíveis impactos de determinação de reanálise das propostas comerciais apresentadas, que deve contemplar o exame da realidade de cada proponente para fins de aferição de inexequibilidade dos preços.
No Acórdão 63/2021-TCU-Plenário ainda foi referendado medida cautelar para a suspensão da assinatura do contrato decorrente do Pregão 277/20-04, até que o Tribunal delibere quanto ao mérito da presente representação.
A partir da análise dos elementos carreados aos autos, concluiu-se que o Dnit promoveu a reanálise das propostas dos licitantes mais bem classificados (até o quarto colocado) , considerando a realidade de cada proponente para fins de aferição da exequibilidade dos preços de cada proposta, dando presunção relativa ao disposto no art. 48 da Lei 8.666/93 em atendimento à Súmula 262 do TCU. 
Ao fim, a autarquia informou que irá aceitar e habilitar a 4ª colocada, a empresa Future ATP Serviços de Engenharia consultiva Ltda., com a proposta de preço de R$ 593.000,00. Ademais, assegurou que estaria aguardando a decisão de mérito do Tribunal para declarar essa empresa vencedora do Pregão Eletrônico 277/2020-04.
Não obstante, cabe, em harmonia com os termos do item 7.11 do Edital 277/20, referendado pelos § 2º e § 3º do art. 33 do Decreto 10.024/2019, promover nova reabertura da etapa de disputa de lances fechados. No entanto, conforme os documentos apresentados pela autarquia, esse procedimento não foi efetivado. 
Diante disso, em sintonia com os termos do item 7.11 do Edital 277/20, referendado pelos § 2º e § 3º do art. 33 do Decreto 10.024/2019, avalia-se que cabe determinar ao Dnit a retomada da licitação à etapa de disputa de lances finais fechados.
Em complemento, vale mencionar que, de acordo com os elementos ofertados pelo Dnit, também não foi aventada pela autarquia a possibilidade de serem apresentados novos recursos contestando o resultado final do Pregão Eletrônico 277/2020-04. Como já relatado, o Dnit limitou-se a informar sua intenção de declarar a empresa Future ATP Serviços de Engenharia Consultiva Ltda. vencedora do certame.
Assim sendo, cabe dar ciência ao Dnit de que a ausência de concessão de prazo para interposições de recursos depois de declarada a nova vencedora da licitação, afronta o disposto no item 11.1 do edital - Pregão Eletrônico 277/20-04 e o art, 4º, inciso XVIII, da Lei 10.520/2002.
Ademais, é cabível dar ciência ao Dnit de que a ausência de avaliação complementar a fim de verificar a necessidade de exigência de garantia adicional para a assinatura do contrato relativo ao Pregão Eletrônico 277/20 afronta o disposto no § 2º do art. 48 da Lei 8.666/1993. 
Nesse passo, também vale ressaltar que para o cálculo do valor da garantia adicional deve-se acompanhar os termos da decisão prolatada no âmbito do Acórdão 169/2021-TCU-Plenário, a qual apresenta entendimento atualizado desta Corte de Contas sobre o tema.
Outrossim, cabe ainda determinar ao Dnit que encaminhe a este tribunal, no prazo de trinta dias, as providências tomadas pela autarquia ao finalizar todo o procedimento licitatório relativo ao Pregão Eletrônico 277/20. 
PROPOSTA DE ENCAMINHAMENTO
Diante do exposto, submetem-se os autos à consideração superior propondo:
conhecer da presente representação, satisfeitos os requisitos de admissibilidade previstos nos arts. 235 e 237, inciso VII, do Regimento Interno deste Tribunal, c/c o art. 113, § 1º, da Lei 8.666/1993 e o art. 103, § 1º, da Resolução - TCU 259/2014, para, no mérito, considerá-la procedente;
revogar a medida cautelar ratificada pelo Tribunal por meio do Acórdão 63/2021-TCU-Plenário, que suspendeu a assinatura do contrato decorrente do Pregão 277/20-04 até que houvesse deliberação quanto ao mérito da presente representação;
determinar ao Departamento Nacional de Infraestrutura de Transportes - Dnit, com base no art. 43, inciso I, da Lei 8.443/92, que:
a.1) promova nova reabertura da etapa de disputa de lances finais fechados no âmbito do Pregão Eletrônico 277/2020-04, em sintonia com os termos do item 7.11 do Edital 277/20, referendado pelos § 2º e § 3º do art. 33 do Decreto 10.024/2019;
a.2) encaminhe a este tribunal, no prazo de 30 dias, as providências tomadas pela autarquia ao finalizar todo o procedimento licitatório do Pregão Eletrônico 277/2020-04, em especial aquelas referentes aos itens "c.1", supra;
dar ciência ao Departamento Nacional de Infraestrutura de Transportes - Dnit, com fundamento no art. 9º, inciso I, da Resolução-TCU 315/2020, que:
a.3) a ausência de avaliação complementar a fim de verificar a necessidade de exigência de garantia adicional para a assinatura do contrato relativo ao Pregão Eletrônico 277/20 afronta o disposto no § 2º do art. 48 da Lei 8.666/1993;
a.4) a ausência de concessão de prazo para interposições de recursos depois de declarada a nova vencedora do Pregão Eletrônico 277/20-04, afronta o disposto no item 11.1 do respectivo edital e o art, 4º, inciso XVIII, da Lei 10.520/2002;
autuar processo específico para proceder o monitoramento das determinações constantes do item "c", supra;
encaminhar ao Departamento Nacional de Infraestrutura de Transportes - Dnit, à Lucena Topografia & Construção Ltda. (CNPJ 02.662.464/0001-99) , à Maia Melo Engenharia Ltda (CNPJ: 08.156.424/0001-51) , e aos demais licitantes do  Pregão Eletrônico 277/20, cópia do Acórdão que vier a ser proferido, informando que o relatório e o voto que fundamentam a deliberação encaminhada podem ser acessados por meio do endereço eletrônico www.tcu.gov.br/acordaos e que, caso seja do interesse deles, o Tribunal pode encaminhar-lhes cópia desses documentos sem quaisquer custos;
arquivar o presente processo, com fundamento no art. 169, inciso II, do Regimento Interno do TCU."
É o relatório.

não há

Não atuou.

REPRESENTAÇÃO. PREGÃO ELETRÔNICO. CONTRATAÇÃO DE EMPRESA PARA REALIZAÇÃO DE PROJETOS BÁSICO E EXECUTIVO. BR-363/PE. DESCLASSIFICAÇÃO INDEVIDA DE LICITANTES QUE APRESENTARAM MELHORES PREÇOS. CONCESSÃO DE MEDIDA CAUTELAR PARA SUSPENDER O CERTAME. OITIVAS. REFERENDO. REABERTURA DO CERTAME. REANÁLISE DAS PROPOSTAS. REVOGAÇÃO DA CAUTELAR. PROCEDÊNCIA DA REPRESENTAÇÃO. DETERMINAÇÕES. CIÊNCIAS.

Secretaria de Fiscalização de Infraestrutura Rodoviária e de Aviação Civil (SeinfraRod).

Trata-se de representação, com pedido de cautelar, formulado pela empresa Lucena Topografia & Construção Ltda., que narra a falta de motivação para a desclassificação de diversas licitantes, dentre as quais a representante, fundamentada em suposta inexequibilidade das propostas. A irregularidade teria ocorrido no Pregão Eletrônico 277/2020-04, conduzido pelo Departamento Nacional de Infraestrutura de Transportes (DNIT) , que tinha por objeto a contratação de empresa de consultoria para a elaboração de projetos básico e executivo de engenharia para restauração da rodovia BR-363/PE, km 0,0 ao km 6,80, na ilha de Fernando de Noronha. 
2.	O orçamento-base da administração foi estimado em R$ 1.358.143,53. O certame contou com a participação de catorze empresas, sendo que sete delas foram desclassificadas sob o fundamento de que suas ofertas seriam inexequíveis. Foi o caso da Geosistemas Engenharia e Planejamento Ltda. (R$ 398.890,00) , da Araújo Correa Engenharia de Planejamento e Execução Ltda. (R$ 504.296,00) , da Entel - Engenharia e Tecnologia Ltda. (R$ 540.000,00) , da Future Atp Serviços de Engenharia Consultiva Ltda. (R$ 593.000,00) , da Oliveira & Rae Engenharia Ltda. (R$ 595.400,00) , da Nova Engevix Engenharia e Projetos S.A. (R$ 595.800,00) e da Lucena Topografia & Construção Ltda. (R$ 600.000,00) . 
3.	A justificativa utilizada repetidas vezes seria que os descontos ofertados seriam agressivos e ultrapassariam o valor constante em uma planilha de cálculo da exequibilidade, que considera basicamente os critérios do art. 48, §1º, da Lei 8.666/1993, a saber:
"§ 1º  Para os efeitos do disposto no inciso II deste artigo consideram-se manifestamente inexequíveis, no caso de licitações de menor preço para obras e serviços de engenharia, as propostas cujos valores sejam inferiores a 70% (setenta por cento) do menor dos seguintes valores: 
a) média aritmética dos valores das propostas superiores a 50% (cinquenta por cento) do valor orçado pela administração, ou
b) valor orçado pela administração." 
3.	No caso concreto, a partir dessas premissas, o valor mínimo de exequibilidade do Pregão 277/20-04 seria de R$ 663.672,44, ou seja, foram desclassificadas todas as propostas com valores inferiores a esse piso. Chego a essa conclusão após ler a decisão do pregoeiro que, em sede de recurso, manteve a eliminação de quatro licitantes, dentre as quais a representante:
"Portanto, de acordo com o [sic] Pareceres Técnicos de Engenheiros Responsáveis, foram comprovados de forma objetiva, [sic] que as propostas dos licitantes Recorrentes eram manifestamente inexequíveis.  Ou seja, as propostas cujos valores sejam menores que R$ 663.672,44 conduz [sic] a uma presunção relativa de inexequibilidade de preços, conforme Súmula 262 do TCU; e sub-item 8.7 do Edital 0277/20. Desse modo, embora as justificativas, todas as propostas menores que R$ 663.672,44 foram recusadas como inexequíveis (...) "
4.	Como se percebe, embora o pregoeiro não desconheça que os critérios estipulados art. 48, §1º, da Lei 8.666/1993 conduzam a uma presunção relativa de inexequibilidade dos preços, devendo ser analisadas as condições efetivas de cada proposta, as desclassificações basearam-se em um critério objetivo, qual seja: a apresentação de propostas menores que R$ 663.672,44. Ou seja, não houve análise dos custos, da eficiência e dos eventuais tratamentos tributários diferenciados dos proponentes. 
5.	Amparado nessas constatações, em juízo cautelar que foi referendado por este Colegiado no Acórdão 63/2021-TCU-Plenário, determinei a suspensão da assinatura do contrato decorrente do Pregão 277/20-04, até que o Tribunal deliberasse quanto ao mérito da presente representação. Naquela oportunidade, o certame já havia sido homologado e o objeto, adjudicado para a empresa Maia Melo Engenharia Ltda. ao preço de R$ 680.000,00. Também ordenei a oitiva do DNIT e da empresa então vencedora do certame. 
6.	Em resposta, a autarquia federal informou que reabriu a etapa de análise das propostas com o objetivo de reavaliar as condições ofertadas pelas licitantes e que, após, desclassificou as três melhores classificadas (Geosistemas Engenharia e Planejamento Ltda., Araújo Correa Engenharia de Planejamento e Execução Ltda. e Entel - Engenharia e Tecnologia Ltda., nessa ordem) e aceitou a empresa que havia apresentado a quarta melhor proposta comercial (Future Atp Serviços de Engenharia Consultiva Ltda. - R$ 593.000,00) . 
7.	Acrescentou que a nota de empenho, a homologação e a adjudicação já realizadas seriam canceladas, de modo que aguardaria a decisão de mérito deste Tribunal para dar continuidade ao certame e contratar a Future Atp Serviços de Engenharia Consultiva Ltda.
8.	A empresa Maia Melo Engenharia Ltda. procurou apontar os vícios existentes na proposta da representante (Lucena Topografia & Construção Ltda.) , justificando que a desclassificação desta entidade teria sido legítima. Assim, alega que os salários indicados pela empresa Lucena para os profissionais engenheiros estão abaixo do piso salarial fixado pelo DNIT e do constante na Lei 4.950/1966, que dispõe sobre a remuneração de profissionais mencionados, e que a alíquota fiscal indicada na proposta não seria a adequada. 
9.	Como se percebe, a sociedade Maia Melo Engenharia Ltda. restringiu sua manifestação ao caso da representante e não enfrentou a irregularidade sob o ponto de vista geral, isto é, não abordou as outras seis desclassificações. 
10.	A unidade técnica analisou essas questões e propôs, ao final, a procedência da representação e a revogação da cautelar por mim deferida, tendo em vista as providências adotadas pela autarquia federal. Adicionalmente, sugeriu que o Tribunal realizasse uma determinação (para que fossem observadas as regras do edital sobre o modo de disputa aberto e fechado) e duas ciências para que a autarquia não incorra em vícios na finalização do processo licitatório e na contratação, a saber: i) necessidade de facultar às interessadas a interposição de recursos contra a decisão que declara a vencedora do certame (art, 4º, inciso XVIII, da Lei 10.520/2002) ; e ii) exigência de garantia adicional para a assinatura do contrato (art. 48, § 2º, da Lei 8.666/1993) .
11.	Manifesto-me de acordo com os pareceres precedentes, cujos fundamentos incorporo como razões de decidir, sem prejuízo das considerações que passo a fazer. 
12.	Está justificada a desclassificação das três empresas que apresentaram os menores preços. No caso da Geosistemas Engenharia e Planejamento Ltda., a entidade reduziu o prazo de atuação de diversas equipes técnicas, mas não houve a subsequente diminuição do prazo de utilização dos equipamentos e veículos, tampouco da concessão de diárias. Além de a mudança divergir dos prazos indicados no caderno de encargos da administração, isso gera algumas inconsistências, como a previsão de uso de equipamentos por períodos maiores que o da alocação das equipes.
13.	O valor das diárias e passagens também são manifestamente desproporcionais. Por exemplo, considerando que parte dos serviços demanda a realização de viagens para a ilha de Fernando de Noronha, a autarquia considerou insuficiente a previsão de apenas R$ 30,00 para cada profissional deslocado custear as despesas de hospedagens e alimentação. 
14.	Também ficou registrado que a sociedade, na sua proposta de preço, reduziu os valores dos encargos sociais, seja diminuindo alíquotas, seja suprimindo parcelas previstas na Tabela de Consultoria do DNIT. A justificativa seria de que parte da equipe técnica (engenheiros) comporia o quadro societário da empresa, mas não foi aceita, porque a redução e/ou a supressão dessas parcelas não se aplicaria à equipe de nível médio e administrativa.
15.	A eliminação da segunda colocada (Araújo Correa Engenharia de Planejamento e Execução Ltda.) decorreu da ausência de comprovação de capacidade técnica (habilitação) e dos preços unitários inexequíveis. No primeiro caso, a licitante não apresentou atestados que comprovassem a elaboração de projeto de restauração rodoviária com extensão igual ou superior a 3,40 km (50% do objeto) . No quesito inerente aos preços, informou que o salário do coordenador geral (engenheiro) , por exemplo, era de R$ 1.045,00, quando o mínimo seria R$ 8.115,00.
16.	Em relação à empresa Entel - Engenharia e Tecnologia Ltda., sua proposta de preços previu o pagamento do mesmo salário para categorias profissionais diferentes - e complexidades de tarefas diversas. É o caso, por exemplo, dos cargos de coordenador geral e engenheiro pleno. Em acréscimo, constatou-se a modificação, de forma injustificada, dos quantitativos de diversas equipes técnicas necessárias à realização do estudo de segurança de trânsito, à avaliação estrutural do pavimento, à elaboração dos projetos básicos de drenagem e do componente ambiental e paisagismo, dentre outras coisas. 
17.	Diante do exposto, percebe-se que as nuances de cada oferta comercial foram analisadas, razão pela qual a cautelar deve ser revogada, de modo que o DNIT pode retomar o procedimento licitatório e prosseguir com a contratação pretendida. 
18.	Por sinal, alguns cuidados devem ser observados pela autarquia, sob pena de incorrer em novos vícios e, consequentemente, atrasar a elaboração dos projetos básico e executivo para restauração da rodovia BR-363/PE. 
19.	O modo de disputa previsto no edital é aberto e fechado. Ou seja, encerrada a etapa de lances públicos, deve-se seguir à apresentação de propostas comerciais fechadas. Para tanto, reproduzindo o disposto no art. 33 do Decreto 10.024/2019, o edital prevê que tal faculdade compete àqueles que apresentarem valor mais baixo e aos que ofertarem preços até dez por cento superiores. Não havendo pelo menos três interessados nessas condições, tal faculdade é conferida aos três melhores classificados, independentemente da distância entre eles.
20.	No caso concreto, não restou comprovada a realização do procedimento indicado no parágrafo anterior. Sendo assim, proponho que o Tribunal determine ao DNIT que, se ainda não o fez, promova a reabertura da etapa de disputa de lances finais fechados no âmbito do Pregão Eletrônico 277/2020-04, em sintonia com os termos do item 7.11 do Edital 277/2020, referendado pelos § 2º e § 3º do art. 33 do Decreto 10.024/2019.
21.	Adicionalmente, deve-se dar ciência à autarquia sobre a necessidade de facultar às interessadas a interposição de recursos contra a decisão que declara a vencedora do certame, em conformidade com o disposto no art, 4º, inciso XVIII, da Lei 10.520/2002, e sobre a obrigação de exigir garantia adicional para a assinatura do contrato quando a licitante for classificada na forma do art. 48, § 1º, da Lei 8.666/1993.
22.	Ante o exposto, voto por que o Tribunal adote a deliberação que ora submeto a este Colegiado. 
TCU, Sala das Sessões, em 19 de maio de 2021.
BENJAMIN ZYMLER 
Relator